最高法院民事裁定　　　　　　　　　　　　　　　　九十一年度台抗字第七六五號
　　抗告人　乙○○
右抗告人因與相對人甲○○間請求塗銷所有權移轉登記事件，對於中華民國九十一年
六月二十七日台灣高等法院台中分院裁定（九十年度上字第一七七號），提起抗告，
本院裁定如左：
    主  文
原裁定廢棄。
    理  由
查法院核定訴訟標的之價額，應以起訴時之交易價額為準，無交易價額者，以原告就
訴訟標的所有之利益為準。民事訴訟費用法第四條第二項定有明文。又當事人對於第
二審判決，於上訴期間內提起上訴時，原第二審法院因定其判決是否不得上訴，自應
調查其上訴利益，如調查結果，起訴時訴訟標的之價額逾民事訴訟法第四百六十六條
第一項所定之新台幣（下同）一百萬元，即不得因第一、二審計算之價額不逾該數，
遽為駁回上訴之裁定，此參諸司法院院字第一八九０號解釋意旨自明。當事人於第一
、二審法院按法院所核定之訴訟標的價額，繳納裁判費而無異議，固不得再行主張交
易價額已逾一百萬元，以為得提起第三審上訴之依據，惟若當事人所陳報之訴訟標的
價額不明，或對法院核定之額數有爭執，法院自應依職權調查。查抗告人提起本件訴
訟於起訴時並未繳納裁判費，第一審法院就抗告人主張之訴訟標的，僅審核土地部分
之價額為七十六萬元，房屋部分之價額則未審核，而命抗告人查報房屋部分之價額，
並按訴訟標的補繳裁判費（見一審卷第三、一九頁），抗告人則陳報本件訴訟標的價
額為一百零一萬元並補繳裁判費一萬零一百零一元，惟查報房屋價額為二十萬元（見
一審卷第二二｜二四頁）；另抗告人於第一審受敗訴之判決提起第二審上訴時，亦以
訴訟標的價額一百零一萬元自行繳納第二審裁判費（見原審卷第二｜四頁）。則抗告
人究竟係對第一審核定之土地價額爭執？抑係查報房屋價額錯誤？或係其查報之訴訟
標的總價額計算錯誤？即有疑義。乃原審未予究明，亦未查明上開訴訟標的起訴時之
交易價額，以確定抗告人之上訴利益是否逾民事訴訟法第四百六十六條第一項所定之
數額，遽以抗告人表示訟爭房屋訴訟標的價額為二十萬元為計算基準，認未逾上開法
條所定之上訴利益數額，尚有未洽。其次，以一訴主張之數項標的互相競合或應為選
擇者，訴訟標的之價額，應依其中價額最高者定之，民事訴訟費用法第六條規定明甚
。本件抗告人依侵權行為、不當得利、回復原狀為競合請求，應依請求之訴訟標的價
額其中最高者定其訴訟標的價額，原審自應調查各該訴訟標的起訴時之交易價額始得
以決定之，不得以當事人預備聲明之金額推斷其先位聲明之訴訟標的價額，原審以抗
告人聲明及事實，認定本件訴訟標的價額為一百萬元，亦屬可議。因之原審以抗告人
之上訴利益未逾一百萬元，認原法院民國九十一年六月二十七日九十年度上字第一七
七號判決正本所載「不得上訴」並無不合，抗告人所為更正為「得上訴」之聲請尚屬
無據，原法院書記官駁回其聲請之處分，並無不當，因而裁定駁回抗告人對該處分之
聲明異議，洵有未合。抗告論旨，指摘原裁定不當，求予廢棄，非無理由。
據上論結，本件抗告為有理由，依民事訴訟法第四百九十二條第二項，裁定如主文。
中      華      民      國    九十一    年     十二     月    二十七    日
                              最高法院民事第六庭
                                  審判長法官  吳  正  一
                                        法官  劉  福  來
                                        法官  鄭  玉  山
                                        法官  黃  義  豐
                                        法官  沈  方  維
      右正本證明與原本無異
                                              書  記  官
中      華      民      國    九十二    年      一      月     十五     日
